【裁判字號】    99,訴,2315
【裁判日期】    991231
【裁判案由】    違反台灣地區與大陸地區人民關係條例
【裁判全文】
臺灣臺中地方法院刑事判決             99年度訴字第2315號
公  訴  人  臺灣臺中地方法院檢察署檢察官
被      告  鄭團妹
指定辯護人  許儱淳律師
被      告  朱先萍
指定辯護人  陳浩華律師
上列被告因違反台灣地區與大陸地區人民關係條例案件，經檢察官
提起公訴（99年度偵字第1888號），本院判決如下：
    主    文
鄭團妹共同違反不得使大陸地區人民非法進入臺灣地區之規定，
未遂，處有期徒刑柒月。
朱先萍意圖營利而共同違反不得使大陸地區人民非法進入臺灣地
區之規定，未遂，累犯，處有期徒刑壹年捌月。
    事    實
一、朱先萍曾於民國94年間，因詐欺案件，經本院94年度中簡字
    第785號判決判處有期徒刑4月確定，業於95年2月6日易科罰
    金執行完畢，竟仍不知悔改。鄭團妹為大陸地區人民，因依
    親前來臺灣地區居留，於97年底，為安排其子即大陸籍男子
    林建以假結婚之非法方式進入臺灣地區與其團聚，遂以新臺
    幣（下同）18萬元之代價，委託有營利意圖之彭建章（綽號
    「阿忠」，通緝中）代為辦理尋找人頭妻子及安排假結婚事
    宜，彭建章覓得有營利意圖之朱先萍，允諾給予4、5萬元之
    報酬，而取得朱先萍之同意後，3人即共同基於使林建非法
    進入臺灣地區之犯意聯絡，明知林建與朱先萍並無結婚之真
    意，仍由彭建章安排朱先萍於98年2月25日前往大陸地區，
    並於98年2月27日至福建省寧德市與林建辦妥結婚登記，朱
    先萍再於98年6月10日向內政部入出國及移民署申請林建以
    團聚之名義入境臺灣地區。嗣因該署專勤事務第二大隊臺中
    縣專勤隊於98年7月6日對朱先萍進行訪談時發覺有異，朱先
    萍始坦承犯行，林建因此無法入境而未遂。
二、案經臺中縣警察局豐原分局報告台灣台中地方法院檢察署檢
    察官偵查起訴。
    理    由
一、證據能力：
  (一)被告鄭團妹除否認證人朱先萍於警詢證詞之證據能力外，被
    告朱先萍除否認自己於警詢供述之任意性外，對其餘證據均
    同意有證據能力，且經核各該傳聞證據作成之過程亦無不適
    當情事，依照刑事訴訟法第159條之5之規定均有證據能力。
  (二)至於被告朱先萍抗辯其警詢自白任意性部分，經本院法官助
    理勘驗警詢光碟，確認警詢均係以一問一答方式作成，警詢
    筆錄內容與詢問過程相符，亦無違反被告朱先萍意願之情形
    ，有勘驗筆錄在卷可參，是被告朱先萍之警詢供述並無不具
    備證據能力之情形。
  (三)按被告以外之人於檢察事務官、司法警察官或司法警察調查
    中所為之陳述，與審判中不符時，其先前之陳述具有較可信
    之特別情況，且為證明犯罪事實存否所必要者，得為證據，
    刑事訴訟法第159條之2定有明文。所謂證人「先前不一致之
    陳述」，係指先前於審判外陳述之人（證人）現於法院作證
    ，且該審判外之陳述與該證人於審判中之證詞相較有不一致
    之情形。另所謂「較可信之特別情況」之情形，亦應就前後
    陳述時之外部情況（如時間之間隔、有意識的迴避、受不當
    外力干擾、事後串謀、立即反應所知、是否有親友在場及筆
    錄是否清楚明確等）進行比較，以資決定何者外部情況具有
    可信性。若陳述係在特別可信之情況下所為，虛偽陳述之危
    險性不高，雖係審判外陳述，或未經被告反對詰問，仍得承
    認其有證據能力。查證人朱先萍於本院審理時，證稱當初有
    意願跟林建結婚，警詢時想吐，胃不舒服，他們問什麼伊就
    回答什麼等語，顯與其先前於警詢中之證詞（證詞內容詳如
    下述）不符，應係遭起訴最輕本刑3年以上有期徒刑重罪之
    脫罪反應，因假結婚之關鍵即在於男女雙方有無結婚真意，
    是證人朱先萍於警詢之證詞，為證明犯罪事實存否之必要證
    據，依上開規定取得證據能力。
二、被告鄭團妹、朱先萍於本院均矢口否認犯罪，被告鄭團妹辯
    稱：「我兒子是真的結婚，我在臺灣10年了，我兒子在大陸
    離婚兩次，所以我要我兒子來臺灣這邊結婚，這樣我兒子才
    能入境臺灣，來跟媳婦一起照顧我，我就去找仲介彭建章，
    彭建章在太平開雜貨店，我去買米跟他聊天，我問彭建章說
    你們這邊有沒有女生要真結婚，彭建章說他看看，有的話再
    通知我，彭建章說聘金要20萬元，我說18萬元，仲介費內含
    ，當時我沒有問仲介費多少錢，就是辦到好18萬元，後來我
    把朱先萍的照片寄回去大陸給我兒子看，我兒子跟我說只要
    媽媽覺得這個女的老實、忠誠，不會搞怪的話，他就可以，
    後來他們也有通電話，通了個把月，去了就辦結婚」云云，
    被告朱先萍辯稱：「我是真的有去大陸，回來就變假結婚」
    云云。然查：
  (一)證人朱先萍於98年7月11日警詢中供述（對鄭團妹為證詞）
    略以：「大約97年底在台中縣霧峰鄉我有位朋友阿忠，約我
    在一家超商見面，問我是否願意幫他，以假結婚方式把一名
    大陸男子弄進來台灣，他知道我當時單身，要我考慮看看，
    因為阿忠知道我家庭經濟不好常缺錢，後來我同意，阿忠是
    曾幫我處理我女兒未婚生子，找領養人認識的，阿忠開車帶
    我到台中市的一家法律事務所申請單身證明，98年2月25日
    由阿忠帶我前往大陸辦理結婚手續，帶我到大陸後把我交給
    大陸男子林建後他就自行離去，林建安排我住賓館再一起去
    吃晚餐，用餐後林建帶我返回賓館就自行離開，隔天早上林
    建有去找我問問看有無需要什麼，2月27日林建帶我去寧德
    市公證處辦理結婚手續，結婚後林建帶我去拍婚紗照，及到
    附近公園出遊，說是要作為面談資料，其餘時間都是我一個
    人到處亂逛，3月4日我與阿忠約在公車站見面後一起返回台
    灣，只有阿忠陪我去，沒有其他親友同行，沒有聘金、金飾
    ，有在林建家辦兩桌喜宴，要供面談資料用，我們沒有同住
    過，也沒有發生性關係，所有費用都是鄭團妹支付，她是林
    建的母親，嫁到台灣，據我了解是鄭團妹委託阿忠找人辦理
    與林建以虛偽結婚方式，將林建申請進入台灣，我於98年6
    月10日與鄭團妹一起到入出國及移民署台中縣服務站申辦林
    建來台團聚事宜，我一共拿了3萬多，由阿忠分好幾次給我
    ，阿忠有提過與林建辦假結婚要給我4、5萬元，只是目前都
    聯絡不上，鄭團妹於98年7月6日親口告訴我這些費用都是她
    給阿忠的，鄭團妹有交代面談要套招好，但是第1次面談未
    通過，第2次被發現是假結婚，所以我坦承把所有假結婚的
    細節說出，我現在知道這樣是違法的。」等語明確，又證人
    鄭團妹於本院證稱：「是彭建章介紹的，是我去彭建章店裡
    買東西，我請他幫我兒子找一個伴，他就幫我介紹，後來他
    們在大陸結婚，我沒有參加，彭建章擔任媒人，跟我媳婦一
    起過去，我先生說有媒人去了，我就不用去了，我花了差不
    多19萬元，都給彭建章，包括聘金、機票、路費，我兒子跟
    我說他們有宴客，辦兩桌，證婚人也是彭建章，我沒有問他
    們兩人有無洞房、有無度蜜月。」等語，是被告朱先萍從未
    與林建通訊，第1次赴大陸見面，兩天後就直接辦理結婚手
    續，唯一的動機就是要賺取4、5萬元的報酬，而鄭團妹亦自
    承要其兒子娶台灣媳婦的動機就是可以入境來台，一般母親
    若確實要為兒子找終身伴侶，當不至於是到雜貨店買米的時
    候順口請雜貨店老闆介紹，而且僅介紹一個，就直接帶去大
    陸辦理結婚，鄭團妹身為新郎之母親，亦未返回大陸參加婚
    宴，均不符合常情，足認被告朱先萍所述並無與林建結婚之
    真意，應堪採信，且鄭團妹亦明知其無要朱先萍與林建同居
    共財，共度人生之意思，只是要利用朱先萍以結婚方式申請
    其子林建來台而已，此種男女雙方欠缺結婚真意而辦理之結
    婚手續，即為俗稱之「假結婚」。
  (二)此外，復有大陸地區人民申請來台查詢表、鄭團妹出入境許
    可證、大陸居民往來台灣通行證、居民身分證、保證書、大
    陸地區人民入出台灣地區申請書、現場照片3張、朱先萍全
    戶戶籍資料、朱先萍與彭建章入出境資料，台中縣專勤隊函
    等在卷可參。綜上，被告2人上開犯行事證明確，均應依法
    論科。
三、被告2人利用假結婚方式，著手申請相關入境手續欲使大陸
    地區男子非法進入臺灣地區，惟尚未生入境之結果，犯罪尚
    屬未遂，核被告鄭團妹所為，係犯臺灣地區與大陸地區人民
    關係第79條第4項、第1項之使大陸地區人民非法進入臺灣地
    區未遂罪；被告朱先萍所為，則係犯同條例第4項、第2項之
    意圖營利使大陸地區人民非法進入臺灣地區未遂罪。被告2
    人與彭建章有犯意聯絡與行為分擔，為共同正犯。又因被告
    朱先萍、彭建章係為賺取佣金而犯罪，主觀上有營利之意圖
    自明，然被告鄭團妹係出資找「假媳婦」之人，非但不具營
    利意圖，其主觀上也不是為了要與彭建章、朱先萍共同營利
    ，而是屬於「買方」身分，有自己獨立的犯罪意圖，是本院
    認檢察官認被告鄭團妹亦係犯上開條例第79條第2項之「意
    圖營利使大陸地區人民非法進入臺灣地區罪」尚有未洽，應
    變更起訴法條為第1項，因除「營利意圖」以外，該條第1、
    2項之基本犯罪構成要件完全相同，是就被告鄭團妹部分變
    更起訴法條，仍不影響被告鄭團妹就非法使大陸地區男子進
    入台灣地區部分犯行與被告朱先萍、彭建章成立共同正犯，
    附此敘明。
四、科刑：
  (一)朱先萍有如犯罪事實欄所載之罪刑執行情形，有台灣高等法
    院被告前案紀錄表可參，其於受有期徒刑之執行完畢後，5
    年以內故意再犯有期徒刑以上之罪，為累犯，應依刑法第47
    條第1項規定加重其刑。
  (二)被告2人雖已著手於使大陸地區男子林建非法進入臺灣地區
    犯行之實施，惟尚未使之入境，為未遂犯，爰依刑法第25條
    第2項之規定，減輕其刑，就被告朱先萍部分先加後減之。
  (三)爰審酌被告鄭團妹年約60歲，並無前科，素行良好，因思子
    心切，不思守法，竟起意使自己在大陸地區之子林建與朱先
    萍以假結婚方式非法入境臺灣並且出資找彭建章仲介；又朱
    先萍於臺中縣專勤隊約談及警詢時原已坦承犯行，嗣後卻翻
    異前辭，矢口否認犯罪之態度，林建並未入境，犯罪所生危
    害非鉅等一切情狀，分別量處如主文所示之刑。
據上論斷，依刑事訴訟法第299條第1項前段、第300條，臺灣地
區與大陸地區人民關係條例第79條第1項、第2項、第4項、第15
條第1款，刑法第11條前段、第28條、第25條第2項、第47條第1
項，判決如主文。
本案經檢察官陳永豐到庭執行職務。
中    華    民    國    99    年    12    月    31    日
                  刑事第三庭    審判長法  官  張靜琪
                                      法  官  黃麗玲
                                      法  官  蕭一弘
上為正本係照原本作成
如不服本判決，應於收受本判決後十日內向本院提出上訴書狀，
其未敘述上訴理由者，並得於提起上訴後十日內向本院補提理由
書狀（均須按他造當事人之人數附繕本）「切勿逕送上級法院」
                                      書記官  黃士益
中    華    民    國    99    年    12    月    31    日
附錄本案論罪科刑法條全文：
臺灣地區與大陸地區人民關係條例第15條第1款（禁止行為）
下列行為不得為之：
一、使大陸地區人民非法進入臺灣地區。
臺灣地區與大陸地區人民關係條例第79條（罰則）
違反第 15 條第 1 款規定者，處 1 年以上 7 年以下有期徒刑
，得併科新臺幣 1 百萬元以下罰金。
意圖營利而犯前項之罪者，處 3 年以上 10 年以下有期徒刑，
得併科新臺幣 5 百萬元以下罰金。
前二項之首謀者，處 5 年以上有期徒刑，得併科新臺幣 1 千萬
元以下罰金。
前三項之未遂犯罰之。
中華民國船舶、航空器或其他運輸工具所有人、營運人或船長、
機長、其他運輸工具駕駛人違反第 15 條第 1 款規定者，主管
機關得處該中華民國船舶、航空器或其他運輸工具一定期間之停
航，或廢止其有關證照，並得停止或廢止該船長、機長或駕駛人
之職業證照或資格。
中華民國船舶、航空器或其他運輸工具所有人，有第 1 項至第
4 項之行為或因其故意、重大過失致使第三人以其船舶、航空器
或其他運輸工具從事第 1 項至第 4 項之行為，且該行為係以運
送大陸地區人民非法進入臺灣地區為主要目的者，主管機關得沒
入該船舶、航空器或其他運輸工具。所有人明知該船舶、航空器
或其他運輸工具得沒入，為規避沒入之裁處而取得所有權者，亦
同。
前項情形，如該船舶、航空器或其他運輸工具無相關主管機關得
予沒入時，得由查獲機關沒入之。

司法院資訊處製作；財團法人民間司法改革基金會備份。
